臺灣高等法院民事判決　九十一年度上易字第一五號
　　　上　訴　人　乙○○
　　　訴訟代理人　林維忍
　　　被上訴人　　甲○○
　　　訴訟代理人　盛邱梅桂
右當事人間拆屋還地事件，上訴人對於中華民國九十年十一月二十一日臺灣板橋地方
法院八十九年度訴字第一五八六號第一審判決提起上訴，本院判決如左：
    主    文
上訴駁回。
第二審訴訟費用由上訴人負擔。
　　事實及理由
一、被上訴人主張：伊所有坐落臺北縣板橋市○○段第一０六六地號土地，及其上第
    一一五建號，門牌號碼為同市○○街三三號之建物，與上訴人所有同地段第一０
    二五地號土地，及其上第一三０建號，門牌號碼同街三七巷五號之建物毗鄰，兩
    地鄰接處留有防火巷，上訴人之前揭房屋越界建築，搭建於被上訴人房屋之牆壁
    ，占用被上訴人所有如附圖斜線所示一平方公尺之土地，經被上訴人屢次催請上
    訴人將其占用被上訴人所有上開土地之支撐壁、糞管及其他管線等地上物拆除，
    皆遭拒絕。乃依民法第七百六十七條規定，本於所有物返還請求權，訴請上訴人
    將無權占有之前揭土地之地上物拆除，並將土地交還被上訴人（被上訴人原起訴
    請求判決上訴人應將其所無權占有坐落臺北縣板橋市○○段第一０六六地號土地
    面積八平方公尺上之地上物拆除，將該部分土地返還被上訴人，經原判決判命上
    訴人應將前揭如附圖斜線部分面積為一平方公尺土地之地上物拆除，將該部分土
    地返還予被上訴人，並駁回被上訴人其餘之請求，未據被上訴人聲明不服。）。
    並聲明上訴駁回。
二、上訴人則以：前揭一０六六地號、第一０二五地號係相連之二筆土地，於民國六
    十七年間，訴外人林香君買受該一０二五地號土地及其上一三０建號建物，並蓋
    雨棚，上訴人前手簡素只向林香君購入後仍保持原狀，而上訴人於八十二年十二
    月六日向簡素只購買，當時現況即係如此，上訴人並未加蓋，違建部分是林香君
    所為，直至八十九年三月間均相安無事。惟於八十九年三月間，被上訴人稱上訴
    人所有前開房地之「後地」為其所有，查被上訴人所有房屋之「屋長」應為十三
    點六公尺，被上訴人卻將之加蓋成為長十八公尺以上，並占用前開地段第一０六
    六地號土地，礙及上訴人逃生，上訴人為求和諧，於九十年八月間已先行退縮二
    十三公分並僱工砌一牆，現上訴人房屋已無占用被上訴人之土地。被上訴人目的
    是要上訴人拆屋，但系爭地上物存在現址已有二十餘年，對被上訴人之生活並無
    影響，依民法第一百四十八條第一項之規定：「權利之行使，不得違反公共利益
    ，或以損害他人為主要目的」。地政事務所複丈成果圖所示占用面積一平方公尺
    部份之地上物，尚有糞管及其他管線，因無法拆除，上訴人尚未遷移，又上開一
    平方公尺部份之地上物非建物之支撐壁等語置辯。並聲明原判決不利上訴人部分
    廢棄，廢棄部分被上訴人之訴駁回。
三、兩造不爭執之事實：
    坐落臺北縣板橋市○○段第一０六六地號土地及其上建物為被上訴人所有，同地
    段第一０二五地號土地及其上建物，則為上訴人所有，前揭二土地相毗鄰，兩建
    物中間留有防火巷，為兩造所不爭執，並有被上訴人提出土地及建物登記謄本為
    證，為兩造所不爭執，堪信為真實。
四、被上訴人主張上訴人無權占有被上訴人所有如附圖斜線所示部分之土地，並於其
    上興建地上物，乃請求將地上物拆除，並將土地交還予被上訴人等語。上訴人則
    以其購買臺北縣板橋市○○段第一０二五地號土地及其上建物時即係如此，上訴
    人並未加蓋，違建部分是原屋主林香君所為，況上訴人於九十年八月間已先行退
    縮二十三公分並僱工砌一牆，現已無占用被上訴人之土地，且系爭地上物存在現
    址已有二十餘年，對被上訴人之生活並無影響，而其內尚有糞管及其他管線，無
    法拆除云云。經查：
  (一)按所有人於法令限制之範圍內，得自由使用、收益、處分其所有物，並排除他人
    之干涉。所有人對於無權占有或侵奪其所有物者，得請求返還之。民法第七百六
    十五條、第七百六十七條分別定有明文。又無權占有，並不以故意或過失為要件
    ，茍無正當權源而占用他人之不動產，即負有返還之義務（最高法院七十三年度
    台上字第二九五０號判決意旨參照）。查上訴人所有坐落臺北縣板橋市○○段第
    一０二五地號土地及其上建物與被上訴人所有坐落同地段第一０六六地號土地及
　　其上建物相鄰，而上訴人所有前開地段第一０二五地號上之一三０建號建物之支
　　撐壁、管線等地上物占用被上訴人所有前開地段第一０六六地號如附圖斜線部分
　　位置之土地，面積為一平方公尺，業經原審囑託臺北縣板橋地政事務所測鑑在案
　　，並有該所之複丈成果圖在卷可稽，且上開一平方公尺土地上之地上物，上訴人
　　自承迄今尚未拆除，並有兩造所提照片附卷可按，是上訴人無權占有如附圖斜線
　　部分之土地，堪予認定。上訴人固抗辯其於九十年八月間已先行退縮二十三公分
　　並僱工砌一牆，現已無占用被上訴人之土地云云，惟其既未將其所有如附圖斜線
　　所示土地上之支撐壁、糞管線等地上物拆除，其無權占有之狀態仍屬繼續中，是
　　其抗辯洵無足取。又上訴人既無權占有被上訴人所有前開地段第一０六六地號土
　　地面積一平方公尺，揆諸前揭說明，即應負有返還之義務，上訴人雖辯稱六十七
　　年間由訴外人林香君買受上開地段第一０二五地號土地，並蓋雨棚，經簡素只購
　　入後仍保持原狀，而上訴人於八十二年十二月六日向簡素只購買，當時現況即係
　　如此，上訴人並未加蓋，違建部分是林香君所為云云，然系爭附圖斜線所示土地
　　之地上物，既為上訴人所有，即屬上訴人無權占有該建物部分所坐落之土地，與
　　該部分地上物係何人所建無涉，是上訴人此抗辯，亦難認有理由。
  (二)次按民法第一百四十八條第一項係規定行使權利，不得以損害他人為主要目的，
    若當事人行使權利，雖足使他人喪失利益，而苟非以損害他人為主要目的，即不
    在該條所定範圍之內（最高法院四十五年台上字第一０五號判例意旨參照）。本
    件上訴人無正當權源而占有被上訴人所有如附圖斜線所示土地，業如前述，上訴
    人因此負有返還之義務，被上訴人請求上訴人返還乃正當權利之行使，而上訴人
　　亦自承系爭土地上地上物尚有部份牆壁，及糞管等管線之地上物，縱如上訴人主
　　張於其利益不無損害，及前揭地上物存在於前揭附圖斜線所示土地已有二十餘年
　　，對被上訴人之生活並無影響，仍不符民法第一百四十八條第一項之規定，是上
　　訴人前開所辯，不足採信。另上訴人對於前揭糞管等管線無法拆除乙節，衡諸常
　　理，於事實並無不能拆除之情事，且上訴人亦未能舉證以實其說，難信為真實。
五、綜上所述，本件被上訴人主張上訴人無權占有被上訴人所有如附圖斜線部分之土
    地為可採，上訴人所辯均為無可取。依民法第七百六十七條之規定，被上訴人自
    得請求上訴人將無權占有土地之地上物拆除，並將土地交還被上訴人。從而，被
    上訴人本於無權占有之法律關係，請求上訴人應將如附圖斜線部分土地，面積為
    一平方公尺部分之地上物拆除，將該部分土地返還被上訴人，為有理由，應予准
    許（被上訴人原起訴主張上訴人無權占有其所有一０六六地號土地面積八平方公
    尺之部分土地，惟原判決僅准被上訴人關於如附圖斜線所示之土地面積一平方公
    尺部分之請求，並駁回其餘請求，被上訴人未據上訴，故該被駁回部分之請求不
    在本院審理範圍）。是則原審判命上訴人拆除如附圖斜線所示土地上之地上物，
    並返還所占用之土地，於法並無不合。上訴意旨指摘原判決不當，求予廢棄改判
    ，為無理由，應予駁回其上訴。
六、本案事證已臻明確，兩造其餘主張、陳述及所提之證據，經審酌後認與判決結果
    不生影響，爰不一一論述，附此敘明。
七、據上論結，本件上訴為無理由，依民事訴訟法第四百四十九條第一項、第七十八
    條、第八十五條第一項前段，判決如主文。
中　　　華　　　民　　　國　　九十一　　年　　　五 　　月　　 七 　　日
　　　　　　　　　　　　　　　民事第十五庭
                          　　　　審判長法  官　劉  靜  嫻
                            　　　　　　法  官　李  錦  美
                              　　　　　法  官　吳  光  釗
右正本依原本作成。
不得上訴
中　　　華　　　民　　　國　　九十一　　年　　　五　　　月　　 八 　　日
                                        書記官　于      誠
